【裁判字號】    89,上易,4238
【裁判日期】    900424
【裁判案由】    妨害名譽
【裁判全文】
臺灣高等法院刑事判決                          八十九年度上易字第四二三八號
    上  訴  人
    即  自訴人  丁○○
    自訴代理人  乙○○
    被      告  丙○○
    被      告  甲○○
    共      同
    選任辯護人  郭嵩山  律師
                林孜俞  律師
右上訴人即自訴人自訴被告等妨害名譽案件，不服臺灣台北地方法院八十九年度自字
第五九一號中華民國八十九年十月二十日第一審判決，提起上訴，本院判決如左：
    主  文
上訴駁回。
    理  由
一、自訴意旨略以：自訴人丁○○係國立台灣師範大學（以下簡稱為師大）講師，被
    告丙○○為師大之副校長，被告甲○○為師大之人事室主任，緣八十七年十二月
    二十六日，自訴人系上數名同事向學校誣控自訴人「行為不檢有損師道」及「教
    學不力或不能勝任工作」，欲以教師法第十四條為由解聘自訴人，幾經自訴人及
    自訴代理人親自或以書面之方式，向被告等表達師大處理有關自訴人解聘案之違
    反程序正義，惟師大仍於八十八年十二月二十三日召開教師評審委員會（校教評
    會），惟嗣決議「解聘案不通過」，但師大竟另改以「資遣」方式資遣自訴人，
    經新聞媒體採訪本案時，被告丙○○竟於八十九年一月二十四日接受東森電視新
    聞記者採訪時，公開謊稱自訴人「與女學生玩撿鑰匙遊戲．．．乘坐電梯到五樓
    後，故意將鑰匙丟在地上讓學生撿，造成女學生不舒服．．．」，而於八十九年
    一月二十五日晚間七時三十分許，在東森電視新聞中播映；被告丙○○另又於八
    十九年一月二十四日對中華日報記者公開謊稱自訴人「對學生惡言惡語，對女學
    生有過分的舉動或『性意涵』的對話」，而於八十九年一月二十五日刊登於中華
    日報第五版；被告甲○○則於八十九年一月二十四日接受ＴＶＢＳ─Ｎ電視新聞
    記者採訪時，公開謊稱自訴人「常追女孩子，所追得女孩子很多，而且對象愈來
    愈年輕」，而於八十九年一月二十五日晚上八時四十分許，在ＴＶＢＳ─Ｎ電視
    新聞中播映；被告甲○○又於八十九年一月二十四日亦對中央日報記者謊稱自訴
    人「在基隆夜市吃甜不辣時以竹籤沾醬給女學生，並對其說『這表示我對你的情
    意』，單獨邀請女學生到家中過夜，要學生介紹自己為該女學生的男朋友，半開
    玩笑半強迫女學生玩丟鑰匙的遊戲等行為」，而於八十九年一月二十五日在中日
    央報第十八版刊登；被告甲○○復於八十九年一月二十四日亦對中時晚報記者謊
    稱自訴人「走出電梯後和一名女同學聊天，竟把鑰匙丟在女生前的地板上，要女
    生撿起來」，而於八十九年一月二十四日經中時晚報刊登於第五版；被告等明知
    其等所述之者要非事實，且經自訴人多次抗議程序不公，竟公然捏造事實毀損自
    訴人名譽，因認被告等分別涉犯刑法第三百零九條公然侮辱罪及第三百十條第二
    項加重誹謗罪云云。
二、按犯罪事實應依證據認定之，無證據不得推定其犯罪事實；又不能證明被告犯罪
    者，應諭知無罪之判決，刑事訟訴法第一百五十四條、第三百零一條第一項分別
    定有明文。次按刑事訴訟法上所謂定犯罪事實之證據，係指足以認定被告確有犯
    罪行為之積極證據而言，該項證據自須適合於被告犯罪事實之認定，始得作為斷
    罪之資料，而認定不利於被告之事實，須依積極證據，苟積極證據不足為不利於
    被告事實之認定時，即應為有利於被告之認定，更不必有何有利之證據，最高法
    院二十九年上字第三一○五號、三十年上字第八一六號分別著有判例可資參照。
三、訊據被告丙○○及甲○○就其等於自訴人自訴意旨中所述之時間，接受記者訪問
    時，曾言及自訴人所指述之談話內容之事實固不諱言，惟均堅決否認有何妨害名
    譽犯行，被告丙○○辯稱：伊是師大校教評會主席，因學校資遺自訴人，記者來
    訪問為何資遺自訴人，伊乃依據調查小組之報告回答記者問題，並非主動發佈消
    息，伊並無妨害自訴人名譽之故意等語；被告甲○○則辯稱：當日係自訴人先向
    記者說明，渠是師大人事室主任，因學校決定資遺自訴人，記者來採訪，丙○○
    副校長因故無法接受訪問，校長指定渠回答，渠乃依據調查報告之資料據實回答
    記者問題，並無妨害自訴人名譽之故意等語。
四、自訴人認被告等均涉有公然侮辱、加重誹謗等罪，無非係以被告等接受記者訪問
    之剪報、錄影帶，佐以自訴代理人曾寄予師大及各級教評會及其委員之存證信函
    等件為其主要論據。
五、然查：
（一）被告二人就其等於自訴人自訴意旨中所述之時間，接受記者訪問時，曾言及自
      訴人自訴意旨所指述之談話內容之事實均不諱言，業如前述；此部分亦有剪報
      附卷可考；而被告等分別於接受電視媒體記者訪問時，亦均曾言及自訴人自訴
      意旨所指述之談話內容之事實，亦經原審於八十九年十月六日勘驗各該錄影帶
      屬實，亦有勘驗筆錄附於原審卷可參（見原審卷第九十七頁、第九十八頁）。
      是自訴人指被告等於自訴人自訴意旨中所述之時間，接受記者訪問時，曾言及
      自訴人自訴意旨所指述之談話內容要堪認為真實。
（二）另本院查「與女學生玩撿鑰匙遊戲，故意將鑰匙丟在地上讓學生撿，造成女學
      生不舒服」、「對學生惡言惡語，對女學生有過分的舉動或『性意涵』的對話
      」、「常追女孩子，所追得女孩子很多，而且對象愈來愈年輕」、「在基隆夜
      市吃甜不辣時以竹籤沾醬給女學生，並對其說『這表示我對你的情意』，單獨
      邀請女學生到家中過夜，要學生介紹自己為該女學生的男朋友，半開玩笑半強
      迫女學生玩丟鑰匙的遊戲等行為」、「走出電梯後和一名女同學聊天，竟把鑰
      匙丟在女生前的地板上，要女生撿起來」等語，客觀上係顯示為該等行為之人
      ，其行為或態度對女學生十分輕蔑、不莊重，以此等內容之話語形容者，均係
      對於該等行為或行為人為負面之評價，此尤以對為人師者為然。自訴人於本事
      件發生前係師大之講師，被公然指稱「與女學生玩撿鑰匙遊戲，故意將鑰匙丟
      在地上讓學生撿，造成女學生不舒服」、「對學生惡言惡語，對女學生有過分
      的舉動或『性意涵』的對話」、「常追女孩子，所追得女孩子很多，而且對象
      愈來愈年輕」、「在基隆夜市吃甜不辣時以竹籤沾醬給女學生，並對其說『這
      表示我對你的情意』，單獨邀請女學生到家中過夜，要學生介紹自己為該女學
      生的男朋友，半開玩笑半強迫女學生玩丟鑰匙的遊戲等行為」、「走出電梯後
      和一名女同學聊天，竟把鑰匙丟在女生前的地板上，要女生撿起來」等語，對
      於斯時身為人師之自訴人而言，自足以生有人格被貶抑之情，而達於其名譽被
      侵害之程度，要無疑義。
（三）被告等既有於自訴人所指之時間，向記者言及自訴人所指訴之談話內容，且該
      等言論之內容，客觀上亦足以使時為人師之自訴人之人格被貶抑，而達於名譽
      被侵害之程度，是被告等之行為，客觀上已該當於刑法第三百零九條公然侮辱
      罪及第三百十條第二項加重誹謗罪之構成要件。惟行為非出於故意或過失者，
      不罰。過失行為之處罰，以有特別規定者，為限，刑法第十二條定有明文。本
      件自訴人自訴被告等所犯之罪者，係刑法第三百零九條公然侮辱罪及第三百十
      條第二項項加重誹謗罪，而刑法第三百零九條或第三百十條第二項項均無處罰
      過失之特別規定，是本件尚有待探求者厥為，被告等於接受記者採訪為前述言
      論內容時，其主觀上有無妨害自訴人名譽之故意？
（四）按言論自由為人民之基本權利，憲法第十一條有明文保障，國家應給予最大限
      度之維護，俾其實現自我、溝通意見、追求真理及監督各種政治或社會活動之
      功能得以發揮；惟為兼顧對個人名譽、隱私及公共利益之保護，法律尚非不得
      對言論自由依其傳播方式為合理之限制；刑法第三百十條第一項及第二項誹謗
      罪即係保護個人法益而設，為防止妨礙他人之自由權利所必要，符合憲法第二
      十三條規定之意旨；至刑法同條第三項前段以對誹謗之事，能證明其為真實者
      不罰，係針對言論內容與事實相符者之保障，並藉以限定刑罰權之範圍，非謂
      指摘或傳述誹謗事項之行為人，必須自行證明其言論內容確屬真實，始能免於
      刑責；惟行為人雖不能證明言論內容為真實，但依其所提證據資料，認為行為
      人有相當理由確信其為真實者，即不能以誹謗罪之刑責相繩，亦不得以此項規
      定而免除檢察官或自訴人於訴訟程序中，依法應負行為人故意毀損他人名譽之
      舉證責任，或法院發現其為真實之義務，司法院大法官會議著有第五○九號解
      釋可資參照。
（五）查師大資遺自訴人一案，經師大教育心理輔導系提出糾舉案，而轉交系教評會
      處理，經系外調查小組、校外調查小組、院教評會、校教評會而遺資自訴人，
      而依據系外調查小組報告記載「女學生甲所提之在基隆夜市竹籤沾醬之舉動、
      單獨邀請到家中過夜與要學生介紹自己為該生的男朋友」、「半開玩笑半強迫
      女學生乙玩丟鑰匙之遊戲」、「對於女學生惡言惡語」及校外調查小組報告記
      載「基隆夜遊竹籤事件─在吃東西當中被糾舉人（指自訴人）用竹籤沾醬要該
      同學吃，以表示其與被糾舉人關係親密」、「邀約過夜事件─由於系上某位老
      師之喪葬事宜，被糾舉人以避免該同學早上來不及為由（因其家中太遠，在邀
      約中並表示，因被糾舉人姐姐不在，故住宿無問題），邀其至家中過夜，該學
      生告知欲找其他同學一同前往，而找到一位同班男同學欲共同前往，被糾舉人
      反應驚訝，並告訴該學生可能因人數過多而造成不便，最後該學生決定不在被
      糾舉人家中過夜」、「撿鑰匙事件─當時藍老師在電梯門口與另一女生交談，
      之後藍老師把鑰匙由我身後丟到面前（我感受到是故意的，因為是從我後面的
      地上滑過來的），並請我撿起來，我感到生氣、被侮辱、調戲的感覺」、「不
      適當之玩笑及言語─會針對個人講述有顏色之笑話、詢問學生是否有人要坐在
      他大腿上」，此有系外調查小組報告及校外調查小組報告在卷可證。被告二人
      於接受記者訪問時對記者陳稱自訴人「與女學生玩撿鑰匙遊戲．．．乘坐電梯
      到五樓後，故意將鑰匙丟在地上讓學生撿，造成女學生不舒服．．．」、「對
      學生惡言惡語，對女學生有過分的舉動或『性意涵』的對話」、「在基隆夜市
      吃甜不辣時以竹籤沾醬給女學生，並對其說『這表示我對你的情意』，單獨邀
      請女學生到家中過夜，要學生介紹自己為該女學生的男朋友，半開玩笑半強迫
      女學生玩丟鑰匙的遊戲等行為」、「走出電梯後和一名女同學聊天，竟把鑰匙
      丟在女生前的地板上，要女生撿起來」等情，要均業已記載於系外調查小組報
      告及校外調查小組報告，該等報告之內容並經系教評會、院教評會、校教評會
      分別多次開會肯認之，是於法應認被告二人於前述言論之時，依其所知悉之資
      料，足認其等有相當理由確信其等所為之前述言論為真實。
（六）自訴人雖於本院調查、審理時迭稱，其多次向被告等反應有關其資遣案之程序
      不公，其等竟仍向外發表前述言論，其等顯有妨害自訴人之故意云云。惟查師
      大校教評會係一合議制之組織，其所為之決議係依多數決之方式產生之，被告
      丙○○係師大之副校長，亦為自訴人資遺案校教評會主持人，而另被告甲○○
      為師大之人事室主任，就自訴人資遺案而言，被告二人其中一為校教評會主持
      人，一為人事單位主管而列席校教評會，從而被告等關於自訴人資遣案接受記
      者訪問時，其等對於記者所詢問問題之答覆自須依照校教評會所為之決議及相
      關之調查報告而為；被告等依照校教評會所為之決議，並依據多次各級教評會
  所肯認之相關調查報告而為陳述，於法即難認其等向記者為前述言論時，有何
      妨害自訴人名譽之不法故意可言。
（七）況本案在原審審理中，經原審訊問證人即學生Ａ、Ｂ二人均一致證述：確曾為
      系外調查小組及校外調查小組報告中所指述竹籤事件、單獨邀約過夜事件或丟
      鑰匙事件之指述無誤，此有原審八十九年九月十三日訊問筆錄可參（見原審卷
      第八十三頁至第八十六頁）；益證被告二人有相當理由確信其等所為之前述言
      論為真實。雖自訴人迭稱證人Ａ、Ｂ並非秘密證人，原審就此部分證人之訊問
      ，未讓自訴人詰問證人Ａ、Ｂ，或與之對質，其程序違反有關之規定，而認此
      等證人之證述，無證據能力或證據證明力云云，惟查自訴人所涉被資遣之非行
      ，係發生於純淨之校園，而衡情女學生遭男教師如此之對待，其心靈上定受有
      相當之傷害，原審為保護證人使其等不再受有任何傷害，而為不公開證人Ａ、
      Ｂ之姓名，或未讓自訴人詰問證人Ａ、Ｂ，或與之對質之措置，尚無不妥。縱
      認原審此部分有關證人Ａ、Ｂ之訊問不可採信，亦不生影響於本院本案被告二
      人妨害自訴人名譽犯行有無之認定。
（八）綜上所述，被告二人雖不能證明其等二人所為之言論內容為真實，但被告二人
      之發言係依據校教評會所為之決議，並依據系外調查小組調查報告及校外調查
      小組調查報告，堪認被告二人有相當理由確信其所為之言論為真實，被告二人
      其中一為校教評會主持人，一為人事單位主管而列席校教評會，從而被告等關
      於自訴人資遣案接受記者訪問時，依照校教評會所為之決議，並依據多次各級
      教評會所肯認之相關調查報告而為陳述，於法難認其等向記者為前述言論時，
      有何妨害自訴人名譽之不法故意，被告等前述其等並無妨害自訴人名譽故意之
      所辯，非不可採信。被告等既無妨害自訴人名譽之故意，於法即不得遽以妨害
      名譽之罪相繩。
（九）此外復查無其他積極證據足資證明被告有何公然侮辱、加重誹謗等犯行，是不
      能證明被告犯罪，爰應為其等均無罪之諭知。
七、原審以不能證明被告等犯罪，而為被告等均無罪之諭知，於法洵無違誤。自訴人
    上訴意旨，仍執陳詞，指摘原判決不當，求予撤銷改判，為無理由，應予駁回。
八、自訴人另於本院調查、審理時迭稱，師大關於其資遣案之程序不公云云，惟查本
    院本案所審理者，要係被告二人有無自訴人所指妨害名譽之犯行；而師大關於自
訴人資遣案處理之程序有無不公之情形？有無違反有關之規定？於法要與本案無
    直接之關聯，亦非本院所得逕予審究之者，自訴人就該資遣案如有不服，於法自
    應循行政訟爭之程程尋求救濟，而非於本案中有所爭執，亦此敘明。
據上論斷，應依刑事訴訟法第三百六十八條，判決如主文。
中      華      民      國      九十      年      四      月    二十四  日
                              臺灣高等法院刑事第十庭
                                  審判長法  官  溫  耀  源
                                        法  官  黃  金  富
                                        法  官  林  銓  正
右正本證明與原本無異。
不得上訴。
                                        書記官  吳  美  貞
中      華      民      國      九十      年      四      月    二十五  日


司法院資訊處製作；財團法人民間司法改革基金會備份。
